【裁判字號】    97,消債更,944
【裁判日期】    980218
【裁判案由】    更生事件
【裁判全文】
臺灣板橋地方法院民事裁定           97年度消債更字第944號
聲  請  人  甲○○
                        樓
上列聲請人因消費者債務清理事件聲請更生及保全處分，經臺灣
高雄地方法院裁定移送，本院裁定如下：
    主  文
更生及保全處分之聲請均駁回。
聲請費用由聲請人負擔。
    理  由
一、本件聲請意旨略以：聲請人因有不能清償債務之情事，目前
    債務總金額為新臺幣（下同）4,565,364 元，前於民國96年
    2 月間已依中華民國銀行公會會員辦理無擔保債務協商機制
    ，與最大債權金融機構第一商業銀行股份有限公司達成協商
    ，雙方約定聲請人自96年2 月起分80期，利率6.88% ，每月
    10日以6,911 元依各債權銀行債權金額比例清償各項債務，
    直至全部清償為止，然因工作薪水較低，致無法依原協商條
    件履行，此係非可歸責於己之事由，故請求裁定准予更生及
    為保全處分云云。
二、按債務人對於金融機構因消費借貸、自用住宅借款、信用卡
    或現金卡契約而負債務，在聲請更生或清算前，應提出債權
    人清冊，以書面向最大債權金融機構請求協商債務清償方案
    並表明共同協商之意旨，消費者債務清理條例第151 條第1
    項定有明文。而債務人與金融機構協商成立者，不得聲請更
    生或清算，但因不可歸責於己之事由，致履行顯有重大困難
    者，不在此限；消費者債務清理條例施行前，債務人依金融
    主管機關協調成立之中華民國銀行公會會員辦理消費金融案
    件無擔保債務協商機制與金融機構成立之協商，準用前項之
    規定，消費者債務清理條例第151 條第5 項、第6 項亦分別
    有明文可參。至於債務人聲請更生或清算不合程式或不備其
    他要件者，法院應以裁定駁回之，但其情形可以補正者，法
    院應定期間先命補正，復為同條例第8 條所明定。
三、次按前開法律規定之「但因不可歸責於己之事由，致履行顯
    有重大困難者，不在此限」，其立法意旨係基於債務清償方
    案成立後，應由債務人誠實遵守信用履行協商還款條件，惟
    於例外情形下發生情事變更，在清償期間收入或收益不如預
    期，致該方案履行困難甚或履行不能，因不可歸責於己之事
    由，始能聲請更生或清算。此規範意旨在避免債務人任意毀
    諾已成立之協商，濫用更生或清算之裁判上債務清理程序。
    蓋以債務清償方案係經當事人行使程序選擇權所為之債務清
    理契約，債務人應受該成立之協議所拘束。債務人既已與金
    融機構協商成立，如認該協商方案履行有其他不適當情形，
    自仍應再循協商途徑謀求解決。又所謂不可歸責於己之事由
    ，係指出於非己身所能控制之自然力或其他人為事由，具有
    猝然性而不能預知，非人力所能參與或所能阻止，而陷於不
    能履行承諾償還自己之債務者而言，例如於履行期間遭逢重
    大意外災害或罹患重大不治之惡疾而喪失工作能力等情事。
四、本院查：
  (一)聲請人於消費者債務清理條例施行前，曾依照中華民國銀行
    公會會員辦理消費金融案件無擔保債務協商機制，與最大債
    權金融機構第一商業銀行股份有限公司成立協商，約定所負
    債務由聲請人自96年2 月起分80期，利率6.88% ，每月10日
    以6,911 元依各債權銀行債權金額比例清償各項債務，直至
    全部清償為止，業據聲請人提出協議書及無擔保債務還款計
    劃影本各一份為證，且觀諸其提出之財團法人金融聯合徵信
    中心債權人清冊中「是否曾參與銀行公會債務協商」欄註記
    「Y 」一節亦明。準此，本件聲請人依上開協商機制與最大
    債權金融機構協商成立後，再向本院聲請更生，尚須符合「
    不可歸責於己之事由致履行顯有重大困難」之法定要件，方
    為適法。
  (二)聲請人提出本件更生聲請之理由係因其工作薪水較低，扣除
    其所負債務後，實以無法維持生活，以致於有不可歸責之事
    由云云。惟聲請人並無就上該事實提出相關釋明之證據，經
    本院於97年10月24日以板院輔民秋消97年度消債更字第944
    號函命補正後，聲請人僅具狀陳明目前從事櫃台秘書職務，
    每月薪資為22,000元，繳納房貸及向親友借貸之400,000 借
    款每月必須分期償還5, 000元，所剩僅有3,500 元，另每月
    雖有房租受入12,000元，但目前居住朋友家中，每月仍須負
    擔水電費3,000 元，連同其他生活費及雜支電話費、汽油費
    等開支，每月收入與支出攤平等語，亦無就上開事實提出相
    關證據。又縱聲請人上開主張屬實，惟其每月收入及支出之
    情形，本為聲請人於協商成立當時可得預見，其盱衡自己之
    經濟狀況，仍願簽署協議書，自應依協議條款履行；故聲請
    人所述理由並非出於非己身所能控制之自然力或其他人為事
    由，具有猝然性而不能預知之情形，是以聲請人本件聲請更
    生，不具備不可歸責於己之事由致履行顯有重大困難之法定
    要件。
五、綜上所述，本件聲請人既無消費者債務清理條例第151 條第
    5 項但書所規定不可歸責於己之事由，聲請人向本院聲請更
    生，應屬聲請之要件不備，且該欠缺又無從補正，依首揭條
    文規定，自應駁回其更生之聲請。又本件更生之聲請既經駁
    回，則聲請人所為保全處分之聲請即失所附麗，應一併駁回
    ，爰裁定如主文。
六、另目前銀行公會就曾經參加95年度債務協商毀諾之債務人，
    提供「個別協商一致性方案」使能再進行協商，聲請人倘有
    履債上之困難，尚非不得與台新銀行等債權人，再次進行解
    決債務之商談，以謀求適當之履行條件，附此敘明。
中    華    民    國    98    年    2     月    18    日
                  民事第一庭    法  官  黎文德
以上正本證明與原本無異
如不服本裁定應於送達後10日內向本院提出抗告狀，並應繳納抗
告費新台幣1,000元整。
中    華    民    國    98    年    2     月    18    日
                                書記官  趙彬


司法院資訊處製作；財團法人民間司法改革基金會備份。
